
# Borrador. Modelización de epidemias {#epidemic-modeling}

<span style="color: red;">**_ADVERTENCIA:_** Esta traducción es sólo un borrador de la traducción al español. Este documento tal cual está ha sido generado automáticamente con DeepL.com y se han hecho algunas correcciones globales. Está pendiente de una revisión completa. </span> 

<!-- ======================================================= -->
## Resumen {#overview-3}

Existe un conjunto creciente de herramientas para la modelización de epidemias que nos permite realizar análisis bastante complejos con un esfuerzo mínimo. En esta sección se ofrece una visión general de cómo utilizar estas herramientas para:

* estimar el número de reproducción efectivo R<sub>t</sub> y las estadísticas relacionadas, como el tiempo de duplicación

* elaborar proyecciones a corto plazo de la incidencia futura

*No* pretende ser una visión general de las metodologías y los métodos estadísticos en los que se basan estas herramientas, así que consulta la pestaña de Recursos para ver los enlaces a algunos documentos que cubren esto. Asegúrese de que conoce los métodos antes de utilizar estas herramientas, ya que así podrá interpretar con precisión sus resultados.

A continuación se muestra un ejemplo de uno de los resultados que produciremos en esta sección.

```{r out.width=c('100%', '100%'), fig.show='hold', echo=F, fig.width = 12, fig.height = 9, message=F, warning=F}

## install and load packages
pacman::p_load(tidyverse, EpiNow2, EpiEstim, here, incidence2, epicontacts, rio, projections)

## load linelist
linelist <- import(here::here("data", "case_linelists", "linelist_cleaned.rds"))

## generate contacts
contacts <- linelist %>%
  transmute(
    from = infector,
    to = case_id
  ) %>%
  drop_na()

## generate epicontacts
epic <- make_epicontacts(
  linelist = linelist,
  contacts = contacts, 
  directed = TRUE
)

## ## estimate gamma generation time
## generation_time <- bootstrapped_dist_fit(
##   get_pairwise(epic, "date_infection"),
##   dist = "gamma",
##   max_value = 20,
##   bootstraps = 1
## )

## ## export for caching
## export(
##   generation_time,
##   here("data/cache/epidemic_models/generation_time.rds")
## )

## import cached generation time
generation_time <- import(here("data/cache/epidemic_models/generation_time.rds"))

## ## estimate incubation period
## incubation_period <- bootstrapped_dist_fit(
##   linelist$date_onset - linelist$date_infection,
##   dist = "lognormal",
##   max_value = 100,
##   bootstraps = 1
## )

## ## export for caching
## export(
##   incubation_period,
##   here("data/cache/epidemic_models/incubation_period.rds")
## )

## import cached incubation period
incubation_period <- import(here("data/cache/epidemic_models/incubation_period.rds"))

## get incidence from onset date
cases <- linelist %>%
  group_by(date = date_onset) %>%
  summarise(confirm = n())

## ## run epinow
## epinow_res <- epinow(
##   reported_cases = cases,
##   generation_time = generation_time,
##   delays = delay_opts(incubation_period),
##   target_folder = here("data/cache/epidemic_models"),
##   return_output = TRUE,
##   output = "samples",
##   verbose = TRUE,
##   stan = stan_opts(samples = 750, chains = 4),
##   horizon = 21
## )

## ## export for caching
## export(
##   epinow_res,
##   here("data/cache/epidemic_models/epinow_res.rds")
## )

## import cached epinow results
epinow_res <- import(here("data/cache/epidemic_models/epinow_res.rds"))

## plot summary figure
plot(epinow_res)

```

<!-- ======================================================= -->
## Preparación {#preparation-15}

Utilizaremos dos métodos y paquetes diferentes para la estimación de Rt, a saber, **EpiNow** y **EpiEstim**, así como el paquete de **projections** para la previsión de la incidencia de casos.

Este trozo de código muestra la carga de los paquetes necesarios para los análisis. En este manual destacamos `p_load()` de **pacman**, que instala el paquete si es necesario *y* lo carga para tu uso. También puede cargar los paquetes instalados con `library()` de de R **base** Consulta la página sobre [fundamentos de R](#r-basics) para obtener más información sobre los paquetes de R.

	
```{r epidemic_models_packages, }
pacman::p_load(
   rio,          # File import
   here,         # File locator
   tidyverse,    # Data management + ggplot2 graphics
   epicontacts,  # Analysing transmission networks
   EpiNow2,      # Rt estimation
   EpiEstim,     # Rt estimation
   projections,  # Incidence projections
   incidence2,   # Handling incidence data
   epitrix,      # Useful epi functions
   distcrete     # Discrete delay distributions
)
```
	
Utilizaremos la lista de casos limpia para todos los análisis de esta sección. Si quieres seguir el proceso, [clica para descargar `linelist` "limpia"](https://github.com/epirhandbook/Epi_R_handbook/raw/master/data/case_linelists/linelist_cleaned.rds) (como archivo .rds). Consulta la página de [descargando el manual y los datos](#download-handbook-and-data) para descargar todos los datos de ejemplo utilizados en este manual.

```{r, echo=F}
# import the linelist into R
linelist <- rio::import(here::here("data", "case_linelists", "linelist_cleaned.rds"))
```

```{r eval=F}
# import the cleaned linelist
linelist <- import("linelist_cleaned.rds")
```


<!-- ======================================================= -->
## Estimación de R<sub>t</sub> {#estimating-rt}

### EpiNow2 vs. EpiEstim {.unnumbered}

El número de reproducción R es una medida de la transmisibilidad de una enfermedad y se define como el número esperado de casos secundarios por cada caso infectado. En una población totalmente susceptible, este valor representa el número básico de reproducción R0. Sin embargo, como el número de individuos susceptibles en una población cambia en el transcurso de un brote o pandemia, y como se aplican diversas medidas de respuesta, la medida de transmisibilidad más utilizada es el número de reproducción efectivo R<sub>t</sub>; éste se define como el número esperado de casos secundarios por caso infectado en un tiempo *t* determinado.

El paquete **EpiNow2** proporciona el marco más sofisticado para estimar R<sub>t</sub>. Tiene dos ventajas clave sobre el otro paquete comúnmente utilizado, **EpiEstim**:

* Tiene en cuenta los retrasos en la notificación y, por lo tanto, puede estimar la R<sub>t</sub> incluso cuando los datos recientes son incompletos.

* Estima la R<sub>t</sub> en función de las *fechas de infección* y no de las fechas de inicio de la notificación, lo que significa que el efecto de una intervención se reflejará inmediatamente en un cambio en la R<sub>t</sub>, en lugar de con un retraso.

Sin embargo, también tiene dos desventajas fundamentales:

* Requiere conocer la distribución del tiempo de generación (es decir, la distribución de los retrasos entre la infección de un caso primario y uno secundario), la distribución del periodo de incubación (es decir, la distribución de los retrasos entre la infección y el inicio de los síntomas) y cualquier otra distribución de los retrasos que sea relevante para sus datos (por ejemplo, si tiene fechas de notificación, necesita la distribución de los retrasos desde el inicio de los síntomas hasta la notificación). Aunque esto permitirá una estimación más precisa de R<sub>t</sub>, **EpiEstim** sólo requiere la distribución de intervalos en serie (es decir, la distribución de retrasos entre el inicio de los síntomas de un caso primario y uno secundario), que puede ser la única distribución disponible para usted.

* **EpiNow2** es significativamente más lento que **EpiEstim**, anecdóticamente por un factor de 100-1000. Por ejemplo, la estimación de R<sub>t</sub> para el brote de la muestra considerada en esta sección tarda unas cuatro horas (esto se ejecutó para un gran número de iteraciones para asegurar una alta precisión y probablemente podría reducirse si fuera necesario, sin embargo los puntos son que el algoritmo es lento en general). Esto puede ser inviable si se actualizan regularmente las estimaciones de R<sub>t</sub>.

Por tanto, el paquete que elija utilizar dependerá de los datos, el tiempo y los recursos informáticos de que disponga.

### EpiNow2 {.unnumbered}

#### Estimación de las distribuciones de los retrasos {.unnumbered}

Las distribuciones de retraso necesarias para ejecutar **EpiNow2** dependen de los datos que tenga. Esencialmente, necesita poder describir el retraso desde la fecha de la infección hasta la fecha del evento que quiere usar para estimar R<sub>t</sub>. Si está usando fechas de inicio, esto sería simplemente la distribución del periodo de incubación. Si se utilizan las fechas de notificación, se requiere el retraso desde la infección hasta la notificación. Como es poco probable que esta distribución se conozca directamente, **EpiNow2** le permite encadenar varias distribuciones de retraso; en este caso, el retraso desde la infección hasta el inicio de los síntomas (por ejemplo, el periodo de incubación, que probablemente se conoce) y desde el inicio de los síntomas hasta la notificación (que a menudo se puede estimar a partir de los datos).

Como tenemos las fechas de inicio de todos nuestros casos en `linelist` de ejemplo, sólo necesitaremos la distribución del periodo de incubación para relacionar nuestros datos (por ejemplo, las fechas de inicio de los síntomas) con la fecha de la infección. Podemos estimar esta distribución a partir de los datos o utilizar valores de la literatura.

Una estimación bibliográfica del periodo de incubación del ébola (tomada de [este documento](https://www.nejm.org/doi/full/10.1056/nejmoa1411100)) con una media de 9,1, una desviación estándar de 7,3 y un valor máximo de 30 se especificaría como sigue:

```{r epidemic_models_incubation_literature, eval=F}
incubation_period_lit <- list(
  mean = log(9.1),
  mean_sd = log(0.1),
  sd = log(7.3),
  sd_sd = log(0.1),
  max = 30
)
```
Ten en cuenta que **EpiNow2** requiere que estas distribuciones de retardo se proporcionen en una escala **logarítmica**, de ahí la llamada `log` alrededor de cada valor (excepto el parámetro `max` que, confusamente, tiene que proporcionarse en una escala natural). Los parámetros `mean_sd` y `sd_sd` definen la desviación estándar de las estimaciones de la media y la desviación estándar. Como no se conocen en este caso, elegimos el valor bastante arbitrario de 0,1.

En este análisis, en cambio, estimamos la distribución del periodo de incubación a partir de la propia lista de líneas utilizando la función `bootstrapped_dist_fit`, que ajustará una distribución lognormal a los retrasos observados entre la infección y el inicio en `linelist`.

```{r epidemic_models_incubation_estimate, eval=F}
## estimate incubation period
incubation_period <- bootstrapped_dist_fit(
  linelist$date_onset - linelist$date_infection,
  dist = "lognormal",
  max_value = 100,
  bootstraps = 1
)
```

La otra distribución que necesitamos es el tiempo de generación. Como tenemos datos sobre los tiempos de infección **y los enlaces de transmisión**, podemos estimar esta distribución a partir de `linelist` calculando el retraso entre los tiempos de infección de los pares infector-infectado. Para ello, utilizamos la práctica función `get_pairwise` del paquete **epicontacts**, que nos permite calcular las diferencias por pares de las propiedades de `linelist` entre los pares de transmisión. Primero creamos un objeto epicontacts (ver la página de [cadenas de transmisión](#transmission-chains) para más detalles):

```{r epidemic_models_epicontacts, eval=F}
## generate contacts
contacts <- linelist %>%
  transmute(
    from = infector,
    to = case_id
  ) %>%
  drop_na()

## generate epicontacts object
epic <- make_epicontacts(
  linelist = linelist,
  contacts = contacts, 
  directed = TRUE
)
```

A continuación, ajustamos la diferencia de tiempos de infección entre pares de transmisión, calculada mediante `get_pairwise`, a una distribución gamma:

```{r epidemic_models_generation_estimate, eval=F}
## estimate gamma generation time
generation_time <- bootstrapped_dist_fit(
  get_pairwise(epic, "date_infection"),
  dist = "gamma",
  max_value = 20,
  bootstraps = 1
)
```

#### Ejecución de **EpiNow2** {.unnumbered}

Ahora sólo tenemos que calcular la incidencia diaria de `linelist`, lo que podemos hacer fácilmente con las funciones `group_by()` y `n()` de **dplyr**. Ten en cuenta que **EpiNow2** requiere que los nombres de las columnas sean  `date` y `confirm`.


```{r epidemic_models_cases, eval=F}
## get incidence from onset dates
cases <- linelist %>%
  group_by(date = date_onset) %>%
  summarise(confirm = n())
```

We can then estimate R<sub>t</sub> using the `epinow` function. Some notes on
the inputs:

* We can provide any number of 'chained' delay distributions to the `delays`
  argument; we would simply insert them alongside the `incubation_period` object
  within the `delay_opts` function.
* `return_output` ensures the output is returned within R and not just saved to
  a file.
* `verbose` specifies that we want a readout of the progress.
* `horizon` indicates how many days we want to project future incidence for.
* We pass additional options to the `stan` argument to specify how long
  we want to run the inference for. Increasing `samples` and `chains` will give
  you a more accurate estimate that better characterises uncertainty, however
  will take longer to run.

```{r epidemic_models_run_epinow, eval=F}
## run epinow
epinow_res <- epinow(
  reported_cases = cases,
  generation_time = generation_time,
  delays = delay_opts(incubation_period),
  return_output = TRUE,
  verbose = TRUE,
  horizon = 21,
  stan = stan_opts(samples = 750, chains = 4)
)
```

#### Análisis de los resultados {.unnumbered}

Una vez que el código ha terminado de ejecutarse, podemos trazar un resumen muy fácilmente, como se indica a continuación. Desplaza la imagen para ver la extensión completa.


```{r out.width=c('100%', '100%'), fig.show='hold', fig.width = 12, fig.height = 9, message=F, warning=F }
## plot summary figure
plot(epinow_res)
```

También podemos consultar varias estadísticas resumidas:

```{r epidemic_models_epinow_summary,}
## summary table
epinow_res$summary
```

Para otros análisis y trazados personalizados, puede acceder a las estimaciones diarias resumidas a través de `$estimates$summarised`. Convertiremos esto desde `data.table` por defecto a un `tibble` para facilitar su uso con **dplyr**.

```{r epidemic_models_to_tibble, eval=F}
## extract summary and convert to tibble
estimates <- as_tibble(epinow_res$estimates$summarised)
estimates
```

```{r epidemic_models_tibble_show,  echo = F}
## show outputs
estimates <- as_tibble(epinow_res$estimates$summarised)
DT::datatable(
  estimates,
  rownames = FALSE,
  filter = "top",
  options = list(pageLength = 5, scrollX=T), class = 'white-space: nowrap'
)
```

A modo de ejemplo, hagamos un gráfico del tiempo de duplicación y R<sub>t</sub>. Sólo nos fijaremos en los primeros meses del brote, cuando R<sub>t</sub> es muy superior a uno, para evitar trazar tiempos de duplicación extremadamente altos.

Utilizamos la fórmula  `log(2)/growth_rate` para calcular el tiempo de duplicación a partir de la tasa de crecimiento estimada.

```{r epidemic_models_plot_epinow_cusotom, out.width=c('100%', '100%'), fig.show='hold', fig.width = 12, fig.height = 9, message=F, warning=F}

## make wide df for median plotting
df_wide <- estimates %>%
  filter(
    variable %in% c("growth_rate", "R"),
    date < as.Date("2014-09-01")
  ) %>%
  ## convert growth rates to doubling times
  mutate(
    across(
      c(median, lower_90:upper_90),
      ~ case_when(
        variable == "growth_rate" ~ log(2)/.x,
        TRUE ~ .x
      )
    ),
    ## rename variable to reflect transformation
    variable = replace(variable, variable == "growth_rate", "doubling_time")
  )

## make long df for quantile plotting
df_long <- df_wide %>%
  ## here we match matching quantiles (e.g. lower_90 to upper_90)
  pivot_longer(
    lower_90:upper_90,
    names_to = c(".value", "quantile"),
    names_pattern = "(.+)_(.+)"
  )

## make plot
ggplot() +
  geom_ribbon(
    data = df_long,
    aes(x = date, ymin = lower, ymax = upper, alpha = quantile),
    color = NA
  ) +
  geom_line(
    data = df_wide,
    aes(x = date, y = median)
  ) +
  ## use label_parsed to allow subscript label
  facet_wrap(
    ~ variable,
    ncol = 1,
    scales = "free_y",
    labeller = as_labeller(c(R = "R[t]", doubling_time = "Doubling~time"), label_parsed),
    strip.position = 'left'
  ) +
  ## manually define quantile transparency
  scale_alpha_manual(
    values = c(`20` = 0.7, `50` = 0.4, `90` = 0.2),
    labels = function(x) paste0(x, "%")
  ) +
  labs(
    x = NULL,
    y = NULL,
    alpha = "Credibel\ninterval"
  ) +
  scale_x_date(
    date_breaks = "1 month",
    date_labels = "%b %d\n%Y"
  ) +
  theme_minimal(base_size = 14) +
  theme(
    strip.background = element_blank(),
    strip.placement = 'outside'
  )

```

<!-- ======================================================= -->
### EpiEstim {.unnumbered}

Para ejecutar **EpiEstim**, necesitamos proporcionar datos sobre la incidencia diaria y especificar el intervalo de serie (es decir, la distribución de los retrasos entre el inicio de los síntomas de los casos primarios y secundarios).

Los datos de incidencia pueden proporcionarse a **EpiEstim** como un vector, un dataframe o un objeto `incidence` del paquete **incidence** original. Incluso se puede distinguir entre infecciones importadas y adquiridas localmente; consulta la documentación en `?estimate_R` para más detalles.

Crearemos la entrada utilizando **incidence2**. Consulta la página sobre [curvas epidémicas](#epidemic-curves) para ver más ejemplos con el paquete **incidence2**. Dado que ha habido actualizaciones en el paquete **incidence2** que no se alinean completamente con la entrada esperada de `estimate_R()`, hay algunos pasos adicionales menores necesarios. El objeto `incidence` consiste en un tibble con fechas y sus respectivos recuentos de casos. Usamos `complete()` de **tidyr** para asegurarnos de que se incluyen todas las fechas (incluso las que no tienen casos), y luego `rename()` las columnas para alinearlas con lo que espera `estimate_R()` en un paso posterior.  

```{r epidemic_models_epiestim_incidence,}
## get incidence from onset date
cases <- incidence2::incidence(linelist, date_index = date_onset) %>% # get case counts by day
  tidyr::complete(date_index = seq.Date(                              # ensure all dates are represented
    from = min(date_index, na.rm = T),
    to = max(date_index, na.rm=T),
    by = "day"),
    fill = list(count = 0)) %>%                                       # convert NA counts to 0
  rename(I = count,                                                   # rename to names expected by estimateR
         dates = date_index)
```

El paquete proporciona varias opciones para especificar el intervalo en serie, cuyos detalles se proporcionan en la documentación en `?estimate_R`. Aquí cubriremos dos de ellas.

#### Utilizando estimaciones de intervalos de serie de la literatura {.unnumbered}

Utilizando la opción `method = "parametric_si"`, podemos especificar manualmente la media y la desviación estándar del intervalo en serie en un objeto `config` creado con la función `make_config`. Utilizamos una media y una desviación estándar de 12,0 y 5,2, respectivamente, definidas en [este documento](https://bmcmedicine.biomedcentral.com/articles/10.1186/s12916-014-0196-0):

```{r epidemic_models_epiestim_config,}
## make config
config_lit <- make_config(
  mean_si = 12.0,
  std_si = 5.2
)
```

Entonces podemos estimar R<sub>t</sub> con la función `estimate_R`:

```{r epidemic_models_epiestim_lit,  warning = FALSE}
epiestim_res_lit <- estimate_R(
  incid = cases,
  method = "parametric_si",
  config = config_lit
)
```

y trazar un resumen de los resultados:

```{r epidemic_models_epiestim_lit_plot,  warning = FALSE}
plot(epiestim_res_lit)
```

#### Utilización de estimaciones de intervalos de serie a partir de los datos {.unnumbered}

Como tenemos datos sobre las fechas de inicio de los síntomas *y* los vínculos de transmisión, también podemos estimar el intervalo de serie a partir de `linelist` calculando el retraso entre las fechas de inicio de los pares infector-infectado. Como hicimos en la sección **EpiNow2**, utilizaremos la función `get_pairwise` del paquete **epicontacts**, que nos permite calcular las diferencias por pares de las propiedades de `linelist` entre los pares de transmisión. Primero creamos un objeto epicontacts (ver la página de [cadenas de transmisión](#transmission-chains) para más detalles):

```{r epidemic_models_epicontacts_epiestim, eval=F}
## generate contacts
contacts <- linelist %>%
  transmute(
    from = infector,
    to = case_id
  ) %>%
  drop_na()

## generate epicontacts object
epic <- make_epicontacts(
  linelist = linelist,
  contacts = contacts, 
  directed = TRUE
)
```

A continuación, ajustamos la diferencia de fechas de inicio entre los pares de transmisión, calculada mediante `get_pairwise`, a una distribución gamma. Utilizamos el práctico `fit_disc_gamma` del paquete **epitrix** para este procedimiento de ajuste, ya que necesitamos una distribución *discreta*.

```{r epidemic_models_incubation_estimate_epiestim,  warning = FALSE}
## estimate gamma serial interval
serial_interval <- fit_disc_gamma(get_pairwise(epic, "date_onset"))
```

A continuación, pasamos esta información al objeto `config`, ejecutamos de nuevo **EpiEstim** y trazamos los resultados:

```{r epidemic_models_epiestim_emp,  warning = FALSE}
## make config
config_emp <- make_config(
  mean_si = serial_interval$mu,
  std_si = serial_interval$sd
)

## run epiestim
epiestim_res_emp <- estimate_R(
  incid = cases,
  method = "parametric_si",
  config = config_emp
)

## plot outputs
plot(epiestim_res_emp)
```

#### Especificación de las ventanas de tiempo de estimación {.unnumbered}

Estas opciones por defecto proporcionarán una estimación deslizante semanal y podrían actuar como una advertencia de que está estimando R<sub>t</sub> demasiado pronto en el brote para una estimación precisa. Puedes cambiar esto estableciendo una fecha de inicio posterior para la estimación, como se muestra a continuación. Lamentablemente, **EpiEstim** sólo proporciona una forma muy tosca de especificar estos tiempos de estimación, ya que tiene que proporcionar un vector de **enteros** que se refieran a las fechas de inicio y fin de cada ventana temporal.

```{r epidemic_models_epiestim_config_late,}

## define a vector of dates starting on June 1st
start_dates <- seq.Date(
  as.Date("2014-06-01"),
  max(cases$dates) - 7,
  by = 1
) %>%
  ## subtract the starting date to convert to numeric
  `-`(min(cases$dates)) %>%
  ## convert to integer
  as.integer()

## add six days for a one week sliding window
end_dates <- start_dates + 6
  
## make config
config_partial <- make_config(
  mean_si = 12.0,
  std_si = 5.2,
  t_start = start_dates,
  t_end = end_dates
)
```
Ahora volvemos a ejecutar **EpiEstim** y podemos ver que las estimaciones sólo comienzan a partir de junio:

```{r epidemic_models_epiestim_config_late_run,}

## run epiestim
epiestim_res_partial <- estimate_R(
  incid = cases,
  method = "parametric_si",
  config = config_partial
)

## plot outputs
plot(epiestim_res_partial)

```

#### Análisis de los resultados {.unnumbered}

Se puede acceder a los principales resultados a través de `$R`. Como ejemplo, crearemos un gráfico de R<sub>t</sub> y una medida de "potencial de transmisión" dada por el producto de R<sub>t</sub> y el número de casos notificados en ese día; esto representa el número esperado de casos en la siguiente generación de infección.

```{r epidemic_models_epiestim_plot_full, out.width=c('100%', '100%'), fig.show='hold', fig.width = 12, fig.height = 9, message=F, warning=F}

## make wide dataframe for median
df_wide <- epiestim_res_lit$R %>%
  rename_all(clean_labels) %>%
  rename(
    lower_95_r = quantile_0_025_r,
    lower_90_r = quantile_0_05_r,
    lower_50_r = quantile_0_25_r,
    upper_50_r = quantile_0_75_r,
    upper_90_r = quantile_0_95_r,
    upper_95_r = quantile_0_975_r,
    ) %>%
  mutate(
    ## extract the median date from t_start and t_end
    dates = epiestim_res_emp$dates[round(map2_dbl(t_start, t_end, median))],
    var = "R[t]"
  ) %>%
  ## merge in daily incidence data
  left_join(cases, "dates") %>%
  ## calculate risk across all r estimates
  mutate(
    across(
      lower_95_r:upper_95_r,
      ~ .x*I,
      .names = "{str_replace(.col, '_r', '_risk')}"
    )
  ) %>%
  ## seperate r estimates and risk estimates
  pivot_longer(
    contains("median"),
    names_to = c(".value", "variable"),
    names_pattern = "(.+)_(.+)"
  ) %>%
  ## assign factor levels
  mutate(variable = factor(variable, c("risk", "r")))

## make long dataframe from quantiles
df_long <- df_wide %>%
  select(-variable, -median) %>%
  ## seperate r/risk estimates and quantile levels
  pivot_longer(
    contains(c("lower", "upper")),
    names_to = c(".value", "quantile", "variable"),
    names_pattern = "(.+)_(.+)_(.+)"
  ) %>%
  mutate(variable = factor(variable, c("risk", "r")))

## make plot
ggplot() +
  geom_ribbon(
    data = df_long,
    aes(x = dates, ymin = lower, ymax = upper, alpha = quantile),
    color = NA
  ) +
  geom_line(
    data = df_wide,
    aes(x = dates, y = median),
    alpha = 0.2
  ) +
  ## use label_parsed to allow subscript label
  facet_wrap(
    ~ variable,
    ncol = 1,
    scales = "free_y",
    labeller = as_labeller(c(r = "R[t]", risk = "Transmission~potential"), label_parsed),
    strip.position = 'left'
  ) +
  ## manually define quantile transparency
  scale_alpha_manual(
    values = c(`50` = 0.7, `90` = 0.4, `95` = 0.2),
    labels = function(x) paste0(x, "%")
  ) +
  labs(
    x = NULL,
    y = NULL,
    alpha = "Credible\ninterval"
  ) +
  scale_x_date(
    date_breaks = "1 month",
    date_labels = "%b %d\n%Y"
  ) +
  theme_minimal(base_size = 14) +
  theme(
    strip.background = element_blank(),
    strip.placement = 'outside'
  )
  
```

<!-- ======================================================= -->
## Proyección de la incidencia {#projecting-incidence}

### EpiNow2 {.unnumbered}

Además de la estimación de R<sub>t</sub>, **EpiNow2** también admite la previsión de R<sub>t</sub> y las proyecciones del número de casos mediante la integración con el paquete **EpiSoon** por debajo. Todo lo que hay que hacer es especificar el argumento del `horizon` en la llamada a la función `epinow`, indicando cuántos días se quiere proyectar en el futuro; véase **EpiNow2** en la sección "Estimación de R<sub>t</sub>" para obtener detalles sobre cómo poner en marcha **EpiNow2**. En esta sección, sólo vamos a trazar los resultados de ese análisis, almacenados en el objeto `epinow_res`.

```{r epidemic_models_episoon, out.width=c('100%', '100%'), fig.show='hold', fig.width = 12, fig.height = 9, message=F, warning=F}

## define minimum date for plot
min_date <- as.Date("2015-03-01")

## extract summarised estimates
estimates <-  as_tibble(epinow_res$estimates$summarised)

## extract raw data on case incidence
observations <- as_tibble(epinow_res$estimates$observations) %>%
  filter(date > min_date)

## extract forecasted estimates of case numbers
df_wide <- estimates %>%
  filter(
    variable == "reported_cases",
    type == "forecast",
    date > min_date
  )

## convert to even longer format for quantile plotting
df_long <- df_wide %>%
  ## here we match matching quantiles (e.g. lower_90 to upper_90)
  pivot_longer(
    lower_90:upper_90,
    names_to = c(".value", "quantile"),
    names_pattern = "(.+)_(.+)"
  )

## make plot
ggplot() +
  geom_histogram(
    data = observations,
    aes(x = date, y = confirm),
    stat = 'identity',
    binwidth = 1
  ) +
  geom_ribbon(
    data = df_long,
    aes(x = date, ymin = lower, ymax = upper, alpha = quantile),
    color = NA
  ) +
  geom_line(
    data = df_wide,
    aes(x = date, y = median)
  ) +
  geom_vline(xintercept = min(df_long$date), linetype = 2) +
  ## manually define quantile transparency
  scale_alpha_manual(
    values = c(`20` = 0.7, `50` = 0.4, `90` = 0.2),
    labels = function(x) paste0(x, "%")
  ) +
  labs(
    x = NULL,
    y = "Daily reported cases",
    alpha = "Credible\ninterval"
  ) +
  scale_x_date(
    date_breaks = "1 month",
    date_labels = "%b %d\n%Y"
  ) +
  theme_minimal(base_size = 14)

```

### proyecciones {.unnumbered}

El paquete de **proyecciones** desarrollado por RECON hace que sea muy fácil hacer previsiones de incidencia a corto plazo, requiriendo sólo el conocimiento del número de reproducción efectivo R<sub>t</sub> y el intervalo serial. Aquí cubriremos cómo utilizar las estimaciones del intervalo de serie de la literatura y cómo utilizar nuestras propias estimaciones de `linelist`.

#### Utilizando estimaciones de intervalos de serie de la literatura {.unnumbered}

Las **proyecciones** requieren una distribución de intervalos seriales discretizados del tipo `distcrete` del paquete **distcrete**. Utilizaremos una distribución gamma con una media de 12,0 y una desviación estándar de 5,2 definida en [este documento](https://bmcmedicine.biomedcentral.com/articles/10.1186/s12916-014-0196-0). Para convertir estos valores en los parámetros de forma y escala necesarios para una distribución gamma, utilizaremos la función `gamma_mucv2shapescale` del paquete **epitrix**.

```{r epidemic_models_projections_distcrete,}

## get shape and scale parameters from the mean mu and the coefficient of
## variation (e.g. the ratio of the standard deviation to the mean)
shapescale <- epitrix::gamma_mucv2shapescale(mu = 12.0, cv = 5.2/12)

## make distcrete object
serial_interval_lit <- distcrete::distcrete(
  name = "gamma",
  interval = 1,
  shape = shapescale$shape,
  scale = shapescale$scale
)

```

Aquí tenemos una comprobación rápida para asegurarnos de que el intervalo de la serie parece correcto. Accedemos a la densidad de la distribución gamma que acabamos de definir mediante `$d`, lo que equivale a llamar a `dgamma`:

```{r epidemic_models_projections_distcrete_plot,}

## check to make sure the serial interval looks correct
qplot(
  x = 0:50, y = serial_interval_lit$d(0:50), geom = "area",
  xlab = "Serial interval", ylab = "Density"
)

```

#### Utilización de estimaciones de intervalos de serie a partir de los datos {.unnumbered}

Como tenemos datos sobre las fechas de inicio de los síntomas *y* los vínculos de transmisión, también podemos estimar el intervalo de serie a partir de `linelist` calculando el retraso entre las fechas de inicio de los pares infector-infectado. Como hicimos en la sección **EpiNow2**, utilizaremos la función `get_pairwise` del paquete epicontacts, que nos permite calcular las diferencias por pares de las propiedades de `linelist` entre los pares de transmisión. Primero creamos un objeto epicontacts (ver la página de [cadenas de transmisión](#transmission-chains) para más detalles):

```{r epidemic_models_epicontacts_projections, eval=F}
## generate contacts
contacts <- linelist %>%
  transmute(
    from = infector,
    to = case_id
  ) %>%
  drop_na()

## generate epicontacts object
epic <- make_epicontacts(
  linelist = linelist,
  contacts = contacts, 
  directed = TRUE
)
```

A continuación, ajustamos la diferencia de fechas de inicio entre los pares de transmisión, calculada mediante `get_pairwise`, a una distribución gamma. Utilizamos el práctico `fit_disc_gamma` del paquete **epitrix** para este procedimiento de ajuste, ya que necesitamos una distribución *discreta*.

```{r epidemic_models_incubation_estimate_projections,  warning = FALSE}
## estimate gamma serial interval
serial_interval <- fit_disc_gamma(get_pairwise(epic, "date_onset"))

## inspect estimate
serial_interval[c("mu", "sd")]
```

#### Proyección de la incidencia {.unnumbered}

Para proyectar la incidencia futura, todavía tenemos que proporcionar la incidencia histórica en forma de un objeto de `incidence`, así como una muestra de valores de R<sub>t</sub> plausibles. Generaremos estos valores utilizando las estimaciones de R<sub>t</sub> generadas por **EpiEstim** en la sección anterior (en "Estimación de R<sub>t</sub>") y almacenadas en el objeto `epiestim_res_emp`. En el código siguiente, extraemos las estimaciones de la media y la desviación estándar de R<sub>t</sub> para la última ventana temporal del brote (utilizando la función `tail` para acceder al último elemento de un vector), y simulamos 1000 valores a partir de una distribución gamma utilizando `rgamma`. También puede proporcionar tu propio vector de valores de R<sub>t</sub> que desee utilizar para las proyecciones a futuro.

```{r epidemic_models_projection_setup,  warning = FALSE}

## create incidence object from dates of onset
inc <- incidence::incidence(linelist$date_onset)

## extract plausible r values from most recent estimate
mean_r <- tail(epiestim_res_emp$R$`Mean(R)`, 1)
sd_r <- tail(epiestim_res_emp$R$`Std(R)`, 1)
shapescale <- gamma_mucv2shapescale(mu = mean_r, cv = sd_r/mean_r)
plausible_r <- rgamma(1000, shape = shapescale$shape, scale = shapescale$scale)

## check distribution
qplot(x = plausible_r, geom = "histogram", xlab = expression(R[t]), ylab = "Counts")

```

A continuación, utilizamos la función `project()` para realizar la previsión real. Especificamos para cuántos días queremos proyectar mediante los argumentos `n_days`, y especificamos el número de simulaciones utilizando el argumento `n_sim`.

```{r epidemic_models_make_projection,}

## make projection
proj <- project(
  x = inc,
  R = plausible_r,
  si = serial_interval$distribution,
  n_days = 21,
  n_sim = 1000
)

```

A continuación, podemos trazar fácilmente la incidencia y las proyecciones utilizando las funciones `plot()` y `add_projections()`. Podemos fácilmente subconjuntar el objeto de incidencia para mostrar sólo los casos más recientes utilizando el operador de corchetes.

```{r epidemic_models_plot_projection, out.width=c('100%', '100%'), fig.show='hold', fig.width = 12, fig.height = 9, message=F, warning=F}

## plot incidence and projections
plot(inc[inc$dates > as.Date("2015-03-01")]) %>%
  add_projections(proj)

```

También puedes extraer fácilmente las estimaciones brutas del número de casos diarios convirtiendo la salida en un dataframe.

```{r epidemic_models_projection_df, eval=F, warning = FALSE}
## convert to data frame for raw data
proj_df <- as.data.frame(proj)
proj_df
```

```{r epidemic_models_projection_dt,  echo = F}

## convert to data frame for raw data
proj_df <- as.data.frame(proj)

## data table output
DT::datatable(
  proj_df[1:11],
  rownames = FALSE,
  filter = "top",
  options = list(pageLength = 10, scrollX=T), class = 'white-space: nowrap'
)

```


<!-- ======================================================= -->
## Recursos {#resources-16}

* [Aquí está el documento](https://www.sciencedirect.com/science/article/pii/S1755436519300350) que describe la metodología implementada en **EpiEstim**.

* [Aquí está el documento](https://wellcomeopenresearch.org/articles/5-112/v1) que describe la metodología implementada en **EpiNow2**.

* [Aquí hay un documento](https://journals.plos.org/ploscompbiol/article?id=10.1371/journal.pcbi.1008409) que describe varias consideraciones metodológicas y prácticas para estimar el R<sub>t</sub>.
